最高法院刑事判決　　　　　　　　　　　　　　　　九十一年度台上字第七三○號
　　上　訴　人　甲○○
右上訴人因盜匪案件，不服台灣高等法院高雄分院中華民國九十年十月二十六日第二
審判決（九十年度上訴字第一四五○號，起訴案號：台灣屏東地方法院檢察署八十九
年度偵字第四八五七號），提起上訴，本院判決如左：
    主  文
原判決撤銷，發回台灣高等法院高雄分院。
　　理  由
本件原判決認定：上訴人甲○○前因違反麻醉藥品管理條例等案件，經法院判處有期
徒刑七月確定，於民國八十六年十一月二十七日執行完畢，猶不知悔改。復基於意圖
為自己之不法所有之犯意，於八十九年八月二十九日下午二時三十分許，由甲○○持
其先前所購買外型酷似真槍之黑色玩具手槍一支（無殺傷力），先對遠從台南至屏東
探訪之楊忠敏（經第一審判處有期徒刑貳年，緩刑伍年確定）與陳信安表示，其可以
向以前之僱主洪文雄借款以招待楊忠敏與陳信安，遂由陳信安駕駛車號ＧＦ｜９０９
３號自用小客車搭載甲○○、楊忠敏，至屏東縣鹽埔鄉○○村○○街六十二號之洪文
雄養豬場處，陳信安甫至該處後，因友人電招而先行離開，甲○○則帶同當時尚不知
情之楊忠敏進入洪文雄養豬場內之辦公室內，基於強盜之犯意，向洪文雄恫稱：楊忠
敏與陳信安二人為死刑犯，要洪文雄拿出新台幣（下同）一百萬元供渠二人作為跑路
費等語，楊忠敏明知甲○○所言不實，並係著手於強盜洪文雄之財物，竟基於幫助甲
○○之犯意，未出言反駁甲○○，仍留於現場，回應甲○○脅迫洪文雄之言詞，俾便
甲○○遂其強盜犯行。洪文雄以景氣不佳及身上並無那麼多現金之理由予以婉拒後，
甲○○突從腰際取出前開玩具手槍，並當場拉該玩具手槍之滑套，向洪文雄咆哮稱：
沒錢就將所有之車牌號碼ＷＰ｜１６８９號之賓士轎車拿去典當云云，致洪文雄因此
心生畏懼無法抵抗，同意以其所有之前揭車輛典借現金，並開車載坐於駕駛座旁前座
之甲○○及坐於後座之楊忠敏，欲至屏東市○○路五○六號之聯合當鋪處典車借錢，
於車輛行駛途中，與洪文雄討價還價時，甲○○向楊忠敏詢問對於洪文雄討價之意見
，楊忠敏仍承前述幫助甲○○強盜之意，以點頭或搖頭表示對於金額之意見，而加深
洪文雄對甲○○上開言詞之確信與恐懼，嗣甲○○即同意將金額降為十五萬元。至同
日下午三時許，渠三人到達該聯合當鋪處時，即由甲○○陪同洪文雄進入該當鋪內，
準備以該轎車向聯合當鋪負責人張基殷典借十五萬元，而楊忠敏因於途中曾見甲○○
持該支玩具手槍向外射擊塑膠子彈，而知該支手槍並非真槍，遂萌生退意，於到達該
當鋪後，即至當鋪旁超商電招陳信安前往載其離開，惟因洪文雄好友黃志彬，當天本
欲至洪文雄之住處找洪文雄泡茶聊天，見洪文雄與蔡博文、楊忠敏二人一同進入車內
，覺事有蹊蹺，除立即向警報案外，並隨後跟蹤至聯合當鋪處，而於同日下午三時十
分許，為據報前來處理之警員當場查獲。並扣得甲○○所有供犯罪用之該黑色玩具手
槍一支等情，因而維持第一審論上訴人以意圖為自己不法所有，以強暴致使不能抗拒
而取他人之物，未遂，累犯罪，判處有期徒刑柒年，褫奪公權柒年之判決，駁回上訴
人在第二審之上訴，固非無見。
惟查：(一)採為判決基礎之證據資料，必須經過調查程序，而顯出於審判庭者，始與直
接審理主義相符合，否則其所踐行之訴訟程序，即屬違背法令。又證物應提示被告，
令其辨識，如係文書而被告不解其意義者，應告以要旨，為刑事訴訟法第一百六十四
條所明定。原判決認定扣案之玩具手槍除重量較輕外，餘與真槍無異，業經第一審法
院勘驗無誤，而以第一審法院之勘驗筆錄為上訴人之犯罪證據之一，然原審於審判期
日並未提示上開勘驗筆錄，予上訴人辯論之機會，有原審九十年十月十二日審判筆錄
可考，逕據為不利上訴人之認定，自有應於審判期日調查之證據而未予調查之違誤。
(二)科刑之判決書其宣示之主文，與所載之事實及理由必須互相適合，否則即屬理由矛
盾，其判決當然違背法令。第一審之判決主文認定上訴人意圖為自己不法所有，以強
暴致使不能抗拒而取他人之物，原審認無不當，駁回上訴人之上訴，惟於事實欄載稱
：「甲○○竟基於強盜之犯意向洪文雄恫稱……突從腰際取出該玩具手槍，並當場拉
該玩具手槍之滑套，向洪文雄咆哮稱，沒錢就將所有之車牌號碼ＷＰ｜１６８９號之
賓士轎車拿去典當，使洪文雄因此心生畏懼而無法抵抗」等情（原判決第二頁第一至
八行），似又認定上訴人係受脅迫致使不能抗拒，前後認定兩不一致，有判決理由矛
盾之違誤。(三)上訴人行為後，懲治盜匪條例之規定已於九十一年一月三十日公布廢止
，並自同年二月一日失效，該條例失效後，強盜罪之處罰，應依刑法第二條第一項之
規定，為法律之比較適用。原判決逕依懲治盜匪條例第五條第一項第一款、第二項之
規定論處，即有適用法則不當之違背法令。以上或為上訴意旨所指摘，或為本院得依
職權調查之事項，應認原判決有撤銷發回之原因。又刑法對於強盜罪之處罰，已於九
十一年一月三十日增訂、修正公布，並自同年二月一日生效，案經發回，應注意比較
適用，附此明。
據上論結，應依刑事訴訟法第三百九十七條、第四百零一條，判決如主文。
中      華      民      國    九十一    年      二      月      六      日
                              最高法院刑事第十一庭
                                  審判長法官  林  增  福
                                        法官  邵  燕  玲
                                        法官  吳  昆  仁
                                        法官  陳  世  雄
                                        法官  惠  光  霞
      右正本證明與原本無異
                                              書  記  官
中      華      民      國    九十一    年      二      月     十八     日
